【裁判字號】    98,醫,10
【裁判日期】    991206
【裁判案由】    損害賠償
【裁判全文】
臺灣臺北地方法院民事判決                98年度醫字第10號
原      告  陳金釵
訴訟代理人  謝宜庭律師
被      告  財團法人天主教耕莘醫院
法定代理人  鄧世雄
訴訟代理人  張仁興律師
複代理人    王正豪律師
上列當事人間請求損害賠償事件，本院於民國99年11月25日言詞
辯論終結，判決如下：
    主  文
原告之訴及假執行之聲請均駁回。
訴訟費用由原告負擔。
    事實及理由
一、被告法定代理人原為陳之凱，嗣於訴訟進行中變更為鄧世雄
    ，並經其具狀聲明承受訴訟（見卷第280至284頁），經核於
    法相符，應予准許。
二、原告起訴主張：原告於民國94年2月3日凌晨因胃痛至被告醫
    院急診，被告醫院冉祥俊醫師向原告家屬陳稱原告之膽結石
    從膽管掉入肝臟，須切除部分肝臟，原告家屬簽署手術同意
    書後，於94年2月5日由冉祥俊醫師執刀進行手術，將原告之
    膽管、膽囊暨部分肝臟予以切除，然冉祥俊醫師未曾作手術
    說明，且告知原告身體狀況並不嚴重，術後僅以紙膠黏住傷
    口，造成原告傷口嚴重感染，94年2月22日拔除傷口引流管
    ，冉祥俊醫師仍未施作清創手術，之後由被告醫院陳之凱醫
    師接手醫治，其亦僅以紗布覆蓋原告傷口，未予原告服用消
    炎藥，致原告傷口反覆感染，迄今未癒，原告因此身心巨創
    ，經常焦慮沮喪痛苦難眠，並受有醫療費用新臺幣（下同）
    268,801元、薪資減損1,002,530元，共計1,271,331元之損
    害，為此依民法第227條、第544條規定，請求被告醫院賠償
    原告上開損害。並聲明：(1)被告應給付原告1,271,331元，
    及自起訴狀繕本送達之翌日起至清償日止，按週年利率百分
    之5計算之利息。(2)願供擔保，請准宣告假執行。
三、被告則以：因原告所患為腹腔內感染性疾病，接受腹部手術
    後，傷口感染之併發症高達30％，於原告接受手術治療時，
    被告醫院之使用人亦曾告知原告腹部手術之方式及術後風險
    ，再者本件治療過程確實有依原告之病情給予抗生素（Cefa
    Inj），並持續清創，病歷亦均為記錄，可證明起訴狀所稱
    並非屬實。又原告所稱因傷口反覆感染致罹患憂鬱症，然依
    原告在被告醫院之病歷可知原告於87年2月11日至87年5月20
    日即曾至被告醫院之心理衛生科門診，並主訴有失眠、焦慮
    及憂鬱等情形，故原告主張罹患憂鬱症實與本案無關等語，
    資為抗辯。並聲明：(1)原告之訴駁回。(2)如受不利判決，願
    供擔保請准宣告免為假執行。
四、兩造不爭執之事實：
  (一)原告於94年2月3日至被告醫院急診，並於當日住院，於94年
    2月5日由冉祥俊醫師為原告進行剖腹探查併膽囊切除、總膽
    管切開取石、左外側肝葉切除之手術（下稱系爭手術）。
  (二)冉祥俊醫師、陳之凱醫師為被告醫院所屬醫師。
五、本件應探究者為：被告醫院對原告所為之醫療處置，有無疏
    失或為不完全給付之情事？經查：
  (一)原告於手術前之影像學檢查，即已知有膽結石併急性膽囊炎
    、總膽管結石併阻塞性黃疸及左肝肝內結石。此類疾病最有
    效治療方法為施行手術切除膽囊，同時打開總膽管並將膽管
    內結石一併掏除，之後於總膽管置入T型管，以便日後檢查
    及治療殘存於總膽管之結石。由於原告有冠狀動脈疾病併心
    肌缺血及高血壓病史，故術前亦照會心臟內科醫師進行手術
    麻醉風險評估。術前亦已開始給予靜注抗生素，以治療急性
    膽囊炎及膽管炎。手術同意書亦詳列疾病名稱、建議手術名
    稱及建議手術原因，同時說明結石引起急性膽囊炎及膽管炎
    ，藥物治療效果不佳等。在取得原告簽署手術同意書後，冉
    祥俊醫師才為原告施行剖腹探查術。術中大多數手術乃依術
    前說明之計畫施行，惟因左肝肝管結石無法以膽道鏡移除，
    為求根治此一疾病病灶，施行部分肝葉切除為最佳之選擇。
    由於先前手術同意書之建議手術名稱中未列部分肝葉切除術
    ，故冉祥俊醫師已再次向原告之姪女說明，並取得手術同意
    書後才再施行部分肝葉切除術。此一部分為施行手術前後常
    見之狀況，而其處置方式亦有一定之規範。是故，冉祥俊醫
    師對原告診療及手術過程中之處置，已盡到醫療上之注意，
    且符合醫療常規，尚未發現有疏失之處，此經本院送行政院
    衛生署醫事審議委員會鑑定明確，有編號：0000000鑑定書
    附卷可稽（見卷第93、94頁）。
  (二)行政院衛生署醫事審議委員會於上開鑑定書亦認定：原告接
    受系爭手術後傷口感染之原因很多，如：此類手術之傷口分
    類屬第三級傷口（即污染性傷口，感染源為發炎之膽囊或膽
    汁）、手術時間過長、手術中輸血、異物感染（如T型管及
    引流管）及總膽管切開處滲漏造成腹內膿瘍等。臨床上對於
    此類手術病人，皆會使用短期靜注抗生素以避免嚴重感染，
    同時也會詳加觀察傷口變化，以提早探知傷口感染，並及早
    處置。傷口感染時間大多發生在手術後第4天，惟某些情況
    之感染則會於較後期出現，如腹腔內深部感染。如發生傷口
    感染時，最重要之治療是膿瘍引流。抗生素治療只有在有全
    身性發炎反應，如發燒、白血球過高併白血球分類計數左偏
    （left shifting）、腹膜炎、或結締組織蜂窩性組織炎等
    才需使用。原告之手術傷口於手術後第13天開始出現滲液，
    但原告無發燒或腹膜炎現象。故冉祥俊醫師於傷口換藥4天
    無法有效改善傷口情況後，於94年2月22日為原告進行T型管
    移除、傷口清創手術及濕敷料換藥。原告先前於94年2月15
    日曾接受T型管膽管造影術（T tube cholangiography）檢
    查，確認無顯影劑外漏現象。但其後傷口仍持續有滲液滲出
    ，惟原告並無發燒現象，故可不給予抗生素，僅需傷口引流
    及換藥即可。原告於94年3月5日辦理出院後，於94年3月10
    日下午至一般外科陳之凱醫師門診就診，陳之凱醫師開立腹
    部電腦斷層檢查原告手術範圍，發現右側肝管擴大，疑似總
    膽管近端結石及左肝切面疑似膿瘍或膽汁積蓄併皮下廔管形
    成。可見此一難以癒合之傷口有可能是因左肝切面疑似膿瘍
    或膽汁滲漏感染，造成皮下廔管而致。是故此時原告需再次
    手術，以達足夠之膿瘍引流。原告於95年3月15日接受傷口
    清創、移除線頭及引流手術，術後原告未有發燒及腹膜炎現
    象，故無需抗生素治療。而經過門診數次換藥後，傷口已無
    滲液，且大致癒合。所以陳之凱醫師為原告施行傷口清創及
    引流手術，是傷口處理之必要醫療措施。綜上，冉祥俊醫師
    及陳之凱醫師對病人之處置，符合醫療常規，尚未發現有疏
    失之處（見卷第94頁）。
  (三)此外，原告復未能提出可認被告醫院有疏失或為不完全給付
    之證據。是被告醫院對原告所為之醫療處置，並無疏失或為
    不完全給付之情事，洵堪認定。
六、從而，原告依民法第227條、第545條規定，請求被告醫院應
    給付原告1,271,331元，及自起訴狀繕本送達之翌日起至清
    償日止，按週年利率百分之5計算之利息，為無理由，應予
    駁回。原告之訴既經駁回，其假執行之聲請，已失所附麗，
    應併予駁回。
七、本件事證已臻明確，兩造其餘攻防方法及所提證據，業經審
    酌，核與本件判決結果無影響，爰不逐一論述，併此敘明。
八、據上論結，本件原告之訴為無理由，依民事訴訟法第78條，
    判決如主文。
中    華    民    國    99    年    12    月    6     日
                  民事第六庭  法  官  張文毓
以上正本係照原本作成。
如對本判決上訴，須於判決送達後20日內向本院提出上訴狀（須
附繕本）。
如委任律師提起上訴者，應一併繳納上訴審裁判費。
中    華    民    國    99    年    12    月    8     日
                              書記官  賴敏慧

司法院資訊處製作；財團法人民間司法改革基金會備份。
